【裁判字號】    88,重訴,2539
【裁判日期】    890425
【裁判案由】    塗銷不動產抵押權登記
【裁判全文】
臺灣臺北地方法院民事判決  八十八年度重訴字第二五三九號
    原      告  乙○○
    訴訟代理人  沈濟民律師
    被      告  華泰商業銀行股份有限公司
                            設台北市○○○路○段二四六號一樓
    法定代理人  甲○○      住.
    訴訟代理人  黃元龍律師
右當事人間塗銷不動產抵押權登記事件，本院判決如左：
    主    文
原告之訴駁回。
訴訟費用由原告負擔。
    事    實
甲、原告方面：
一、聲明：被告應將如附表所示之不動產，所設定之最高限額新台幣（下同）壹仟
    佰萬元抵押權登記，予以塗銷。
二、陳述：
（一）訴外人盧正德前曾以如附表所示之不動產，作為向被告借款壹仟萬元之擔保，
      設定第一順位之最高限額壹仟佰萬元抵押權予被告，後訴外人盧正德已將借
      款壹仟萬元清償。嗣原告於八十八年七月三十日，與訴外人盧正德簽訂不動產
      抵押借款契約書，約定原告借款壹仟陸佰萬元予訴外人盧正德，並以如附表所
      示之不動產，設定第二順位之最高限額捌佰萬元抵押權予原告，另約定訴外人
      盧正德應將被告之第一順位最高限額抵押權，予以塗銷。然訴外人盧正德怠於
      對被告行使塗銷抵押權之權利，爰依民法第二百四十二條代位權之規定，請求
      被告應將如附表所示之不動產，所設定之最高限額壹仟佰萬元抵押權登記，
      予以塗銷。
（二）對被告抗辯所為之陳述：訴外人盧正德於向被告借款時，僅訴外人盧正德自己
      為借款人，訴外人盧林秀枝乃抵押物提供人，訴外人盧正德並無以如附表所示
      之不動產，作為訴外人盧林秀枝向被告借款擔保之意思。而被告所提出之抵押
      權設定契約書其他約定事項，乃屬於定型化契約，係訴外人盧正德於不知情之
      情況下所簽定，該約定顯失公平，依消費者保護法第十一條、第十二條之規定
      ，應屬無效。且依訴外人盧正德、盧林秀枝所簽定之抵押權設定契約書，其他
      約定事項之附件，係記載於聲請登記以外之約定事項一欄中，依土地法第四十
      三條之規定，對於原告不生效力。
三、證據：提出土地登記謄本、不動產抵押借款契約書、存證信函、收件回執、被告
    銀行八十八年八月十二日（八八）華泰銀徵字第八八一一三九號函、建物登記謄
    本二份、支票影本二紙、匯款回條五紙為證。
乙、被告方面：
一、聲明：駁回原告之訴。
二、陳述：本件原告必須先證明其為訴外人盧正德之債權人，以符合提起本件代位訴
    訟之要件。而如附表所示之不動產，其中台北市○○路四百三十三巷三十號三樓
    ，原為訴外人盧正德之配偶即盧林秀枝所有，且訴外人盧正德、盧林秀枝係以如
    附表所示之不動產，作為向被告借款之擔保，惟訴外人盧林秀枝對於被告尚有借
    款債務玖佰萬元、保證債務伍仟肆佰萬元，是被告之第一順位最高限額抵押權所
    擔保債務，尚未清償。又訴外人盧正德、盧林秀枝以如附表所示不動產設定之最
    高限額抵押權，係擔保債務人即盧正德、擔保物提供人即盧正德、盧林秀枝，對
    於抵押權人即被告現在、將來所負之借款、票據、保證、損害賠償等以及其他一
    切債務，則訴外人盧林秀枝對於被告之債務尚未清償，原告請求代位塗銷抵押權
    ，自屬無理由。
三、證據：提出土地登記謄本、建物登記謄本、抵押權設定契約書及其他約定事項、
    他項權利變更契約書、他項權利證明書、最高法院七十六年三月二十四日七十六
    年度第六次民事庭會議決議各一份、借據八紙為證，並聲請調閱台北銀行桂林分
    行有關原告之帳戶資料；玉山銀行民生分行有關訴外人盧正德之帳戶資料。
    理    由
一、本件原告起訴主張：訴外人盧正德前曾以如附表所示之不動產，作為借款之擔保
    ，設定最高限額壹仟佰萬元之抵押權予被告，後訴外人盧正德將借款清償後，
    向原告借款壹仟陸佰萬元，並以如附表所示之不動產，設定第二順位之最高限額
    捌佰萬元抵押權予原告，且承諾塗銷被告前述第一順位抵押權，惟訴外人盧正德
    怠於對被告行使塗銷抵押權之權利，爰依民法第二百四十二條代位權之規定，請
    求被告應將如附表所示之不動產，所設定之最高限額壹仟佰萬元抵押權登記，
    予以塗銷等語。被告則以：原告必須先證明其為訴外人盧正德之債權人；而如附
    表所示之不動產，其中台北市○○路四百三十三巷三十號三樓，原為訴外人盧林
    秀枝所有，訴外人盧正德、盧林秀枝係以如附表所示之不動產，作為向被告借款
    之擔保，惟訴外人盧林秀枝對於被告，尚有借款債務玖佰萬元、保證債務伍仟肆
    佰萬元，尚未清償，原告請求代位塗銷抵押權，為無理由云云，資為抗辯。
二、本件原告主張訴外人盧正德以如附表所示之不動產，作為借款之擔保，設定最高
    限額壹仟佰萬元之抵押權予被告，後訴外人盧正德將借款清償之事實，業據其
    提出土地登記謄本一份、被告銀行八十八年八月十二日（八八）華泰銀徵字第八
    八一一三九號函、建物登記謄本二份、匯款回條五紙為證，並為被告所不爭執，
    則原告此部分主張之事實，自堪信為真實。至原告另主張借予訴外人盧正德壹仟
    陸佰萬元，而訴外人盧正德已未積欠被告任何款項，且怠於對被告行使塗銷抵押
    權之部分，則被告否認之，並抗辯原告必須先證明其為訴外人盧正德之債權人；
    而附表所示之不動產之原設定義務人，除訴外人盧正德外，尚有訴外人盧林秀枝
    ，訴外人盧林秀枝尚欠借款債務玖佰萬元、保證債務伍仟肆佰萬元，則該抵押權
    所擔保之債務仍未清償。經查：
（一）本件原告主張於八十八年七月三十日，與訴外人盧正德簽訂不動產抵押借款契
      約書，約定原告借款壹仟陸佰萬元予訴外人盧正德，並以如附表所示之不動產
      設定第二順位之最高限額捌佰萬元抵押權予原告，此有原告提出之土地登記謄
      本、不動產抵押借款契約書、存證信函、收件回執、建物登記謄本二份、支票
      影本二紙在卷。且經本院依被告之聲請，向台北銀行桂林分行，調閱原告之第
      一七○-九號支票存款帳戶，票號第0000000號之支票，確係於八十八
      年八月十七日，支出捌佰萬元；且經調閱訴外人盧正德於玉山銀行民生分行，
      第0000000000000號之帳號，該帳戶亦於八十八年八月十七日，
      因票據交換而匯入壹仟陸佰萬元，是原告主張以金額均為捌佰萬元之支票二紙
      ，借予訴外人盧正德壹仟陸佰萬元之事實，應堪信為真實。故本件原告確係訴
      外人盧正德之債權人，其提起本件訴訟，自屬當事人適格。
（二）按所謂最高限額之抵押契約，係指所有人提供抵押物，與債權人訂立在一定金
      額之限度內，擔保現在已發生及將來可能發生之債權之抵押權設定契約而言；
      此種抵押權所擔保之債權，除訂約時已發生之債權外，即將來發生之債權，在
      約定之限額範圍內，亦為抵押權效力所及；雖抵押權存續期間內已發生之債權
      ，因清償或其他事由而減少或消滅，原訂立之抵押契約依然有效，嗣後在存續
      期間內陸續發生之債權，債權人仍得對抵押物行使權利；如此種抵押契約定有
      存續期間者，訂立契約之目的，顯在擔保存續期間內所發生之債權，凡在存續
      期間內所發生之債權，皆為抵押權效力所及，於存續期間屆滿前所發生之債權
      ，債權人在約定限額範圍內，對於抵押物均享有抵押權，除債權人拋棄為其擔
      保之權利外，自無許抵押人於抵押權存續期間屆滿前，任意終止此種契約；縱
      令嗣後所擔保之債權並未發生，僅債權人不得就未發生之債權實行抵押權而已
      ，非謂抵押人得於存續期間屆滿前終止契約，而享有請求塗銷抵押權設定登記
      之權利；最高法院著有六十六年台上字第一○九七號判例可資參照。本件被告
      與訴外人盧正德、盧林秀枝，於七十七年七月七日，所簽定之抵押權設定契約
      書，就如附表所示之不動產，所設定者即為最高限額捌佰肆拾萬元之抵押權，
      存續期間自七十七年七月七日起至一百零七年七月六日止，嗣訴外人盧正德、
      盧林秀枝，分別於七十九年四月十七日、八十二年四月三十日，與被告簽定他
      項權利變更契約書，分別將原來抵押權之最高限額，更改為壹仟壹佰萬元、壹
      仟佰萬元，而存續期間均未變更，並均向地政機關辦理登記完畢，此分別有
      抵押權設定契約書、他項權利變更契約書、他項權利證明書、土地登記謄本、
      建物登記謄本在卷，亦為兩造所不爭執。是本件訴外人盧正德、盧林秀枝與被
      告間，於七十七年七月七日，就如附表所示之不動產，所設定者即為定有存續
      期間之最高限額抵押權。
（三）次按，不動產所有人設定抵押權後，得將不產讓與他人；但其抵押權不因此而
      受影響；民法第八百六十七條亦定有明文。本件如附表所示之不動產，其中台
      北市○○區○○段二五二三建號之建物，權利範圍全部；以及台北市○○區○
      ○段五一地號之土地，權利範圍三萬九千三百分之三千一百八十九，原為訴外
      人盧林秀枝所有，後於八十八年五月十一日，移轉登記予訴外人盧正德所有，
      此有抵押權設定契約書、土地登記謄本、建物登記謄本在卷足憑，亦為兩造所
      不爭執。是依前揭民法第八百六十七條之規定，原屬於訴外人盧林秀枝之二五
      二三建號建物和五一地號土地上之最高限額抵押權，不因所有權移轉登記予訴
      外人盧正德而受影響。是本件被告並無拋棄此最高限額抵押權之意思，則依前
      段最高法院六十六年台上字第一○九七號判例之說明，訴外人盧正德於該最高
      限額抵押權存續期間屆滿前，並無請求被告塗銷該最高限額抵押權之權利存在
      。
（四）至原告主張另訴外人盧正德，已清償向被告借貸之壹仟萬元；以及本件最高限
      額抵押權所擔保之債權範圍，不包括訴外人盧林秀枝對於被告之借款債務和保
      證債務，並提出被告銀行八十八年八月十二日（八八）華泰銀徵字第八八一一
      三九號函一份、匯款回條五紙為證，被告就此亦不爭執。惟如前所論述，本件
      被告與訴外人盧正德間，就如附表所示之不動產上，係定有存期間之最高限額
      抵押權，訴外人盧正德雖已清償借款，然此僅為被告得否對訴外人盧正德實行
      抵押權之問題，尚非訴外人盧正德得據以請求塗銷。且本件最高限額抵押權所
      擔保之債權範圍，是否包括訴外人盧林秀枝對於被告之借款債務和保證債務，
      亦屬於實行抵押權時，所擔保債權範圍之問題，與訴外人盧正德得否請求塗銷
      該最高限額抵押權無涉。
三、從而，本件訴外人盧正德與被告間，就如附表所示之不動產所設定之抵押權，係
    屬於定有存續期間之最高限額抵押權，訴外人盧正德於存續期間屆滿前，自不得
    請求被告塗銷該最高限額抵押權。是訴外人盧正德對於被告，既無請求塗銷該最
    高限額抵押權之權利存在，則原告依民法第二百二十四條之規定，代位訴外人盧
    正德請求被告應將如附表所示之不動產，所設定之最高限額壹仟佰萬元抵押權
    登記，予以塗銷，為無理由，應予駁回。
四、據上論結，原告之訴為無理由，依民事訴訟法第七十八條，判決如主文。
中      華      民      國    八十九    年      四      月    二十五    日
                                 民事第六庭法      官  姜悌文
右為正本係照原本作成
如對本判決上訴，須於判決送達後廿日內向本院提出上訴狀
中      華      民      國    八十九    年      四      月    二十六    日
                                          法院書記官  黃幸珍


司法院資訊處製作；財團法人民間司法改革基金會備份。
